臺灣高等法院刑事判決　　　　　　　　　　　九十二年度重上更(四)字第一九二號
　　上　訴　人
　　即　自訴人　乙○○
　　上　訴　人
　　即　被　告　甲○○
　　選任辯護人　林世超律師
右上訴人因被告誣告案件，均不服臺灣基隆地方法院八十三年度自字第三九號，中華
民國八十四年五月八日第一審判決，提起上訴，經判決後由最高法院第四次發回更審
，本院判決如左：
    主  文
原判決撤銷。
甲○○連續意圖他人受刑事處分，向該管公務員誣告，處有期徒刑捌月。
    事  實
一、甲○○係儷星企業有限公司（下稱儷星公司）負責人，於民國八十一年四月間，
    因經濟週轉困難，亟思向銀行貸款新台幣（下同）五百萬元，乃經由時任華南商
    業銀行羅東分行（下稱羅東分行）副理之友人乙○○介紹，由甲○○提供其妻吳
    金鳳所有坐落台北巿重慶北路一段二十九號地下樓房地向該分行申請貸款，惟經
    該分行徵信估價，認前開房地以巿價扣除土地增值稅後約值一百二十二萬元，甲
    ○○乃將前開房地設定六百萬元之最高限額抵押權予華南商業銀行，而後共分四
    筆向羅東分行貸得五百萬元，其中一百萬元屬不動產抵押貸款，二百萬元為信用
    貸款，均於八十一年五月五日申請，同月六日獲准撥款，另二筆則為票據貼現貸
    款，均於八十一年五月十四日，以張炳銘（即甲○○之父）所簽發華南商業銀行
    基隆分行為付款人，到期日及面額分別為八十一年八月二十四日一百二十五萬元
    、八十一年九月一日一百三十萬元之支票各一紙作為擔保，分別各貸款一百萬元
    ，且均於八十一年五月十五日獲准撥款，然屆期甲○○無力償還此二筆票貼融資
    ，為儘速軋款使其父支票過關，遂央請乙○○為其設法，乙○○乃基於私誼，令
    甲○○簽發並在支票背面背書到期日為八十一年十二月三十一日面額二百萬元之
    支票作為擔保，再由乙○○獨自持向詹美惠稱友人欲調借同額現款，詹美惠因與
    乙○○前已有多次金錢往來之經驗而信任乙○○，即同意允借二百萬元予乙○○
    ，借期至八十一年十二月三十一日，並言明年息百分之十點五按月付息，詹美惠
    隨即分別於八十一年八月二十四日將其定存解約款一百五十萬元，再於八十一年
    八月三十一日將其自其姊處籌得之五十萬元交予乙○○，乙○○再將該二百萬元
    轉交予甲○○；迄八十一年十二月初，甲○○知其無法於該月月底如期清償前述
    借款，遂於告知乙○○後，再由乙○○向詹美惠請求展期，雖詹美惠於斯時始知
    該借款人實為甲○○，惟與甲○○則均未謀面，惟詹美惠仍同意延期，惟利息則
    要求改以月息二分計算；其間自八十一年九月起至八十二年二月止，均由乙○○
    按月自甲○○之帳戶取得利息現款後，由乙○○親交予詹美惠；詎甲○○意圖使
    乙○○受刑事處分，於八十二年七月二十一日，虛構「乙○○假藉職務上之權力
    、機會及方法，將甲○○在該銀行之貸款利率，逐月調漲，最後令負月息二分之
    重利，且將甲○○向銀行抵押貸款之保管支票二百萬元轉入詹美惠手中」，具狀
    向該管台灣基隆地方法院檢察署檢察官誣告乙○○涉犯背信罪嫌（八十二年度偵
    字第二四九三號），雖經檢察官提起公訴，惟經原審及本院判決無罪確定（原審
    八十三年度上訴字第一六六一號、本院八十三年度上訴字第一六六一號），甲○
    ○復基於同一之概括犯意，又先後於八十三年二月十七日、八十三年八月二十四
    日，除以同一虛構事實外，另虛構「乙○○並盜用即告訴人（即甲○○）開戶時
    之印鑑章，蓋於取款憑條上，自填寫金額，每月在告訴人存款帳戶內以現金支
    出」、「乙○○於八十一年十月間，暗中將甲○○向銀行貸款其中二百萬元改為
    向私人詹美惠借貸，每月令負民間二分高利」，向同署檢察官誣告乙○○利用職
    務上機會圖利及詐欺得利罪，嗣經檢察官處分不起訴確定（八十三年度偵字二八
    五０、三０一二號）。
二、案經乙○○提起自訴。
    理  由
一、訊據被告甲○○就其於八十二年七月二十一日，向台灣基隆地方法院檢察署檢察
    官告訴自訴人乙○○假藉職務上之權力、機會及方法，將被告在該銀行之貸款利
    率，逐月調漲，最後令負月息二分之重利，且將被告向銀行抵押貸款之保管支票
    二百萬元轉入案外人詹美惠手中，案經檢察官提起公訴，經原審及本院判決無罪
    確定，另於八十三年二月十七日、八十三年八月二十四日，又向台灣基隆地方法
    院檢察署檢察官告訴自訴人盜用即被告開戶時之印鑑章，蓋於取款憑條上，自
    填寫金額，每月在被告之存款帳戶內以現金支出，自訴人於八十一年十月間，暗
    中將被告向銀行貸款其中二百萬元改為向詹美惠借貸，每月令負民間二分高利，
    嗣經檢察官為不起訴處分確定之事實等固均不諱言，此部分亦有原審八十三年度
    上訴字第一六六一號、本院八十三年度上訴字第一六六一號刑事判決、台灣基隆
    地方法院檢察署八十三年度偵字二八五０、三０一二號檢察官不起訴處分書在卷
    可考；惟否認其有何誣告犯行，辯稱：貸款之初，自訴人承諾可代向其服務之銀
    行貸得五百萬元，第一次票據融資屆期前，渠即交給自訴人另二紙其父張炳銘空
    白支票，請自訴人再辦理票據融資，不料自訴人竟不續為辦理票據融資，轉向詹
    美惠借款，致令渠負擔較高額之利息，渠並未虛構事實為申告云云。惟查：
（一）被告所提供吳金鳳所有之房、地，經徵信估價結果，扣除土地增值稅後，約值
      一百二十二萬元，羅東分行乃就吳金鳳所有之房、地設定本金最高限額抵押權
      六百萬元後，以二百萬元信用貸款、一百萬元不動產抵押貸款、二百萬元票據
      貼現貸款（依華南銀行客票貸款辦法規定，借戶提供自償性客票向本行申請貸
      款，依規定貸放成數最高百分之八十，客票屆期不得展期；銀行就票據兌現之
      金額取償後，剩餘款項扣除利息，存入與貼現貸款人約定之帳戶，有華南商業
      銀行羅東分行八十三年十二月八日華羅放字第五七號函、證人賴天賜於原審之
      證述可參，是被告提供二張支票金額共二百五十五萬元，實際貸得二百萬元）
      ，共貸款五百萬元予被告，業據證人即羅東分行放款承辦員陳錦基於原審八十
      四年五月一日審理結證屬實（參原審卷第一百七十六頁反面），並有羅東分行
      八十三年十二月八日函、授信申請書、票據明細表及被告之父張炳銘所簽發供
      票據貼現貸款之支票影本二紙附卷可稽（參原審卷第五十四至第六十頁）。而
      授信申請書上「借款人儷星公司」、「代表人甲○○」等字樣，均為被告親自
      簽名蓋章，復為被告所自承無訛（參原審卷第六十六頁），足見被告對於其所
      貸得之五百萬元係分別以多種方式核貸，且其中二百萬元為票據貼現貸款等情
      ，明確知悉。又該二百萬元之票據貼現貸款，屆期係由自訴人代被告存入二百
      五十五萬元以供兌現，銀行就二百萬元取償後，剩餘款項由自訴人憑被告所簽
      發之取款條領出，此有被告於原審之陳述與自訴人於本院第四次更審時之陳述
      互核相符，並有領取餘款之取款條附卷可參，合先敘明。
（二）次以，票據貼現貸款之二百萬元，係分別於八十一年八月二十五日及同年九月
      二日到期，惟屆期被告並未將錢存入銀行，業據被告自陳在卷（參原審卷第六
      十六頁反面），雖被告供稱自訴人向渠承諾可貸得五百萬元，並負責所貸得之
      款項均維持五百萬元，故曾與自訴人約定支票到期沒有付錢，自訴人要先幫被
      告籌款二百五十五萬元存進去以償還借款，剩餘的錢由自訴人領去，退還給自
      訴人，並屆期曾將其父張炳銘之空白支票二張交予自訴人續辦票據融資貸款，
      不知自訴人轉向詹美惠調借云云；惟自訴人堅決否認被告所交予自訴人二張其
      父張炳銘之空白支票係欲用以續辦票據融資貸款，況查辦理票據貼現貸款須提
      供交易統一發票，辦理第一次票據貼現貸款時，曾要求被告補交易統一發票，
      惟被告並未補正等情，業據證人陳錦基於原審前述審理時證述屬實（參原審卷
      第一百八十頁反面），縱認被告欲辦理第二次票據貼現貸款屬實，其亦須備妥
      前述有關之資料始得辦理，被告未提供充分之資料予自訴人，自訴人焉能代為
      辦理？何況，斯時被告已陷於週轉困難，其已無力屆期將其父張炳銘之支票票
      款存入銀行以供兌領，卻要求自訴人自行籌錢存入銀行，無限期辦理票據貼現
      貸款，使被告向銀行之貸款一直維持在五百萬元，亦與常情顯有違背。
（三）再查被告簽發並背書而到期日為八十一年十二月三十一日面額二百萬元之支票
      作為擔保，由自訴人持向詹美惠稱友人欲調借同額現款，詹美惠則由於其與自
      訴人前已有多次金錢往來之經驗而信任自訴人，而同意允借二百萬元予自訴人
      ，借期至八十一年十二月三十一日，並言明年息為百分之十點五按月付息，詹
      美惠即分別於八十一年八月二十四日將其定存解約款一百五十萬元，再於八十
      一年八月三十一日再將其自其姊處籌得之五十萬元交予自訴人，自訴人再轉交
      予被告；迄八十一年十二月初，被告預知其於月底無法清償前述借款，告知自
      訴人後，由自訴人向詹美惠請求展期，詹美惠雖同意延期惟利息則改以月息二
      分計算，詹美惠於斯時始知該借款人實為被告，惟與被告則均未謀面；其間自
      八十一年九月起至八十二年二月止，均由自訴人按月自被告處取得利息現款後
      ，由自訴人親交予詹美惠等情，業據證人詹美惠於本院第二次更審八十九年三
      月十五日調查庭證述明確；雖證人詹美惠及自訴人關於證人詹美惠何時借款給
      自訴人，及何時收受被告所簽發之二百萬元支票等節，自訴人係稱：「借二百
      萬元是八十一年九月一日，票是八月三十一日交給我」（參上訴卷第一百二十
      六頁），證人詹美惠於原審八十二年度簡字第二一四號給付票款事件稱：「我
      是在八十一年八月十三日將錢拿給廖先生」，於本案原審八十三年十一月二十
      八日審理時稱：「八十一年八月他（指自訴人）有調二百萬元，本來說年底還
      ，後來拿票來延期」（參原審卷第三十一頁），於上訴審八十四年七月十日調
      查時則稱：「八十一年八月二十四日我拿錢出來一百五十萬元交給廖先生，後
      來八十一年八月三十一日再拿五十萬元，支票是九月初去拿」（參上訴卷第三
      十九頁），二人所供借款之細節未相一致；惟證人詹美惠與自訴人有金錢上之
      往來已有多年，證人詹美惠確於八十一年八月二十四日在其住處拿一百五十萬
      元給自訴人，八月三十一日再拿五十萬元，自訴人並依約於九月一日拿前述二
      百萬元支票給證人詹美惠做為憑證等經過，除據證人詹美惠於本院第二次更審
      調查時證述明確業如前述外，亦據證人詹美惠於本院第一次更審八十五年八月
      九日調查為相同之證述（參更一卷第四十五頁），此部分證人詹美惠之供述，
      自堪採信。自訴人與證人詹美惠向有金錢往來，其等或因記憶或因其他因素，
      致對於借款與收受二百萬元支票之時間供述不一，證人詹美惠對其資金來源前
      後說詞稍有出入，惟對於業經長久時日之事物之細節之敘述，常因記憶或表達
      能力之差異而有不符，要屬人情之常，尚不得執此些微不相一致之處，即遽認
      證人詹美惠與自訴人之供述均不可採，或即以此資為被告有利之認定。
（四）被告雖質疑證人詹美惠僅係人頭，自訴人實並未向詹美惠借款，而是以自訴人
      自己之金錢充之，以賺取高額利息云云，然依自訴人在華南銀行之帳戶往來明
      細表觀之（參更一卷第九十頁至第九十五頁），八十一年間自訴人之帳戶中並
      無二百萬元之往來，亦少有一百萬元以上之存支，按自訴人係華南銀行之職員
      ，其行員之存款利率為年息百分之十三，較借款利率年息百分之十點五為高，
      衡情果自訴人自有二百萬元供貸與被告，其儘可以行員之名義而存入華南銀行
      ，以全無風險之方式而取得較高之利息，豈有將其所有之資金以前揭之方式借
      與被告，冒較高之風險而取得較低利息之理？再依被告專供貸款付息使用之存
      摺所載，於八十一年八月以前，被告每月均存入約四萬元，八十一年十月、十
      一月則均存入四萬五千元，至八十一年十二月則存入八萬五千元、六萬五千元
      二筆，八十二年一月亦存入六萬五千元，由此存入供以支付利息金額及其數額
      之增加，益見被告明確知悉其確有向他人調借現款，而利息嗣亦有增加之事實
      ，始於每月付息前存入相當之金錢，以供為支付利息之用，質之被告亦供稱：
      「到八十一年十二月時，廖告訴我付四萬五千元是要付張（詹之誤）美惠的利
      息」（參原審卷第一百二十頁），且被告於八十二年三月一日，將四萬元之利
      息匯入自訴人姪女婿陳信光之帳戶供以付息之事實，亦有存款憑條影本在卷足
      憑（參原審卷第三十七頁），益證被告係自行簽發二百萬元之支票交由自訴人
      ，嗣再由自訴人持向他人借款，否則若係同樣辦理票據貼現貸款，何須簽發被
      告自己之支票作為擔保？益證被告對於其二百萬元係向民間借款且經延期而提
      高利息之事實早已明確知悉。
（五）被告於原審辯稱其向羅東分行所貸五百萬元之利息，均係以自動轉帳方式繳納
      ，並無在空白取款條上蓋妥印章，授權自訴人逕填利息金額領款必要云云，經
      本院第四次更審向華南商業銀行羅東分行就有關儷星公司向羅東分行貸款繳息
      方式函查，儷星公司貸款五百萬元（含客票融資）之利息於八十一年六月起即
      授權本分行自活期存款第１００７４—１自動扣款轉帳，並無變更繳息方式；
      客票融資部分最後一期（借款到期日八十一年八月二十五日及八十一年九月二
      日）係由本分行活期存款專戶第９５２１—７號帳戶扣繳本息後餘款撥入活期
      存款１００７４—１號帳戶，此有羅東分行於九十三年一月七日以（９２）華
      羅字第００４號函附卷可稽。是被告所辯僅係說明含客票融資在內之貸款五百
      萬元利息給付係以自動扣款轉帳方式，對於客票融資屆期後已無自動扣繳關於
      該二百萬元票貼貸款利息之需要，仍按月並增加存入供以支付利息之金額，並
      未說明。而被告因家住基隆，為繳息方便，於辦理貸款核准後，即在空白取款
      條上蓋妥儷星公司章及其印鑑章交由自訴人保管，並授權自訴人填載金額、日
      期憑以領款繳息，業據被告於原審八十四年三月二十日審理時供明在卷，被告
      於當日供稱：「他（指自訴人）是空白先給我簽名，同時我也蓋好很多空白取
      款條交給他．．．他說我在基隆到羅東不方便，而且票貼三個月就到期，一年
      要用四張，因此我才蓋那麼多份」等語（參原審卷一百三十四頁反面、第一百
      三十五頁）；雖自訴人供稱係被告蓋妥印章後，託由何錫欽轉交予渠，為被告
      及證人何錫欽所否認，證人何錫欽並證稱：「八十一年間並無拿儷星公司蓋好
      章之取款條給乙○○」等語（參原審卷一百三十四頁、更二卷第一０九頁反面
      ），惟據卷附八十二年一月二十九日、同年三月一日儷星公司於羅東分行帳戶
      之存款憑款條（參更二卷第一一七頁以下），係由證人何錫欽代被告填寫匯入
      利息儷星公司於羅東分行帳戶，此為被告及證人何錫欽所供承在卷（參更二卷
      第一一０頁），足證被告確有委請證人何錫欽代為處理本件貸款利息，被告與
      證人何錫欽之交情應非屬一般，是證人何錫欽所言尚不得遽採為有利被告之證
      據。況被告既已自承其曾蓋好空白之取款條交予自訴人，足見自訴人確係經被
      告之授權而填寫取款條上之金額、日期，憑以代為領款繳息，是自訴人並無盜
      用被告印章，偽造取款條之情。被告既已自承其曾蓋好空白之取款條交予自訴
      人，則證人何錫欽前述未拿儷星公司蓋好章之取款條予自訴人之證述，於法即
      非得資為本件被告有利之證明。
（六）綜上所述，被告既自承自訴人曾告知該四萬五千元係要付詹美惠之利息，且被
      告亦多次將供以付息之款項存入帳戶以供領取，復蓋好空白之取款條交予自訴
      人，足認被告係自行簽發二百萬元之支票，交自訴人於第一次票據貼現貸款屆
      期前，由自訴人持向他人調現，並授權自訴人代為領取繳息，是被告對此一事
      實並無誤認之可言；乃其竟虛構：「自訴人暗中將二百萬元改為向私人借貸，
      每月令負民間二分高利」、「自訴人並盜用印鑑章，蓋於取款憑條上，擅自填
      寫金額，每月在存款帳戶內以現金支出」等情，而告訴自訴人背信、圖利、詐
      欺等罪嫌，其有誣告之犯意及事實，至為灼然，被告前述所辯顯係事後卸責之
      詞，不足採信。本件事證明確，被告之犯行洵堪認定。
二、核被告所為，係犯刑法第一百六十九條第一項之罪。被告先後之誣告犯行，時間
    緊接，犯罪構成要件相同，顯係基於概括犯意而為，應依連續犯論以一罪，並依
    法加重其刑。又被告誣告自訴人犯貪污治條例之利用職務圖利罪，應依貪污治罪
    條例第十六條第三項、第一項之規定遞加重其刑。
三、原審認被告罪證明確，據予論科，固非無見，惟查被告誣告自訴人犯貪污治條例
    之利用職務圖利罪，原審漏未依貪污治罪條例第十六條第三項、第一項之規定遞
    加重其刑，自有未洽。自訴人上訴指摘原判決量刑過輕，為有理由，被告上訴意
    旨否認犯罪，核無理由，但原判決既有上開可議之處，自無可維持，應由本院將
    原判決撤銷改判。爰審酌被告財務狀況不佳，無資力繼續負擔利息，而與自訴人
    發生爭執致犯刑章，並參酌其犯罪動機、目的、手段、方法、犯罪所生之危害、
    犯後態度、與自訴人原係好友之關係，及其他一切情狀，量處如主文第二項所示
    之刑，以示懲儆。
據上論斷，應依刑事訴訟法第三百六十九條第一項前段、第三百六十四條、第三百四
十三條、第二百九十九條第一項前段，刑法第五十六條、第一百六十九條第一項，貪
污治罪條例第十六條第三項、第一項，判決如主文。
中　　　華　　　民　　　國　　九十三　　年　　　五　　　月　　　五　　　日
                             臺灣高等法院刑事第二十一庭
                                 審判長法  官  葉  騰  瑞
                                       法  官  江  國  華
                                       法  官  莊  明  彰
右正本證明與原本無異。
如不服本判決，應於收受送達後十日內向本院提出上訴書狀，其未敘述上訴之理由者
並得於提起上訴後十日內向本院補提理由書（均須按他造當事人之人數附繕本）。
                                       書記官  廖  逸  柔
中　　　華　　　民　　　國　　九十三　　年　　　五　　　月　　　六　　　日
附錄：本案論罪科刑法條全文
中華民國刑法第一百六十九條
(誣告罪)
意圖他人受刑事或懲戒處分，向該管公務員誣告者，處七年以下有期徒刑
。
意圖他人受刑事或懲戒處分，而偽造、變造證據，或使用偽造、變造之證
據者，亦同。
貪污治罪條例第十六條
誣告他人犯本條例之罪者，依刑法規定加重其刑至二分之一。
意圖他人受刑事處分，虛構事實，而為第十一條第三項之自首者，處三年
以上十年以下有期徒刑。
不具第二條人員之身分而犯前二項之罪者，亦依前二項規定處斷。
